【裁判字號】    98,上易,1881
【裁判日期】    980902
【裁判案由】    妨害家庭
【裁判全文】
臺灣高等法院刑事判決                98年度上易字第1881號
上  訴  人  臺灣臺北地方法院檢察署檢察官
被      告  乙○○
            甲○○
上列上訴人因被告等妨害家庭案件，不服臺灣臺北地方法院98年
度易字第970號，中華民國98年6月24日第一審判決（起訴案號：
臺灣臺北地方法院檢察署97年度偵字第19567號、 98年度偵字第
5414號），提起上訴，本院判決如下：
    主  文
原判決撤銷。
乙○○與有配偶之人通姦，處有期徒刑參月，如易科罰金，以新
臺幣壹仟元折算壹日。
甲○○有配偶而與人通姦，處有期徒刑參月，如易科罰金，以新
臺幣壹仟元折算壹日。
    事  實
一、乙○○、甲○○均明知彼此係有配偶之人，竟分別基於相姦
    及通姦之犯意，於民國97年8月8日中午12時30分許，在臺北
    縣坪林鄉○○○路41.5公里處之竹子園內，發生性行為 1次
    ，事畢後，遭前往該處之甲○○配偶丁○○察覺，並撿拾現
    場遺留之使用過之衛生紙團，報警處理，始悉上情。
二、案經甲○○之配偶丁○○對乙○○、甲○○提起告訴及乙○○之配偶丙○○具狀對甲○○提出告訴，暨臺北縣政府警察
    局新店分局報告臺灣臺北地方法院檢察署檢察官偵查起訴。
    理  由
壹、程序方面：
一、本院以下援引之其餘證據資料，其中關於刑事訴訟法第164
    條第 2項規定「證物如係文書」之「文書」部分，係屬「證
    物」範圍即可為證據之文書，已經依法踐行調查證據之程序
    （提示或告以要旨），自具有證據能力，另關於同法第 159
    條第 1項規定「被告以外之人於審判外之書面陳述」之「書
    面陳述」，被告、選任辯護人及檢察官均不爭執其證據能力
    ，本院審酌該等書面作成時之狀況，並無不宜作為證據之情
    事，依刑事訴訟法第159條之5第2項規定，亦得作為證據。
二、按刑事訴訟法第 239條前段明定，告訴乃論之罪，對於共犯
    之一人告訴或撤回告訴者，其效力及於其他共犯，是以本件
    乙○○之配偶丙○○雖僅具狀對於甲○○提出告訴，但依前
    開規定，對於共犯之一人告訴之效力，及於其他共犯即乙○○，此即告訴不可分原則，合先敘明。
貳、實體方面：
一、被告乙○○、甲○○於97年8月8日中午12時30分許，在臺北
    縣坪林鄉○○○路41.5公里處竹子園內，發生性行為之通、
    相姦經過，業據被告乙○○於原審、被告甲○○於偵查中（
    見偵卷第35頁）及本院審理時坦承不諱，並經證人即告訴人
    丁○○於原審證稱：97年8月8日早上11點多，甲○○的手機
    有響，我接起來聽，聽到乙○○對甲○○說：「妳到底要不
    要來，我等妳很久了」，我就騙甲○○說我要去宜蘭買蘭花
    ，並且比她早出門，後來我搭乘戊○○的休旅車，看到乙○○、甲○○二人的機車停在竹林路邊，我之前就懷疑我太太
    甲○○與乙○○有曖昧的關係，所以就進到竹林去看，發現
    乙○○、甲○○在那裡整理褲子，被我發現之後，甲○○就
    往宜蘭方向逃，我抓不到她，我很生氣問乙○○在這裡做什
    麼，他沒有說什麼，我很生氣，想要打他，但他跑得很快，
    所以沒有打到，我有看到現場有用鐵板舖的床舖，附近也有
    發現衛生紙及沾有血跡的照片，我就把衛生紙撿起來，後來
    送往派出所交給警察處理等語（見原審卷第38至39頁）；證
    人即駕車搭載丁○○前往現場之戊○○於原審證稱：我與丁○○、甲○○、乙○○都是左右鄰居，當天我和丁○○本來
    要去宜蘭看蘭花，我開車載丁○○，先看到乙○○的機車，
    然後又看到甲○○的機車，丁○○看到機車後就說他要下去
    ，就先下車，我把車子調頭，回來的時候，看到甲○○從竹
    林走出來離開，並聽到丁○○在罵三字經，停好車之後我進
    去竹林裡，看到丁○○要打乙○○，我就阻擋丁○○請他不
    要太衝動，他們雙方在吵架，內容大概是乙○○與丁○○的
    太太甲○○發生關係，但乙○○說他沒有，我有看到鐵皮舖
    在地上，上面有舖草，旁邊有看到好幾團衛生紙，現場舖設
    的樹葉上還有血滴，丁○○本來叫我把衛生紙撿起來，我嫌
    髒，所以後來是由丁○○自己撿起來，之後有交給警方，己○○是在丁○○與乙○○在竹林內爭吵後才過來的，剛發現
    時，己○○的女兒或太太有對鐵皮、草皮、樹葉的情形拍照
    ，警察傍晚到場後也有拍照，因為丁○○與乙○○約在乙○○家中談判，可是沒有談好，丁○○覺得生氣才報案，我們
    有跟警察回到竹林那裡，舖在地上的鐵板、草都還在，因為
    沒有人去動等語（見原審卷第40至41頁）及證人己○○於原
    審證稱：乙○○是我的伯父，丁○○是我的堂兄，甲○○是
    我的堂嫂，當天是丁○○打電話給我，叫我趕到現場，我問
    他怎麼樣，他只叫我趕快過去，因為他說的地點我知道，我
    就騎車過去，到達竹林時看到乙○○、丁○○、戊○○三人
    ，丁○○說乙○○與甲○○有通姦，我看到地上有舖鐵板，
    鐵板上面有舖草，地上還有一團團的衛生紙，樹葉上面有紅
    紅的血跡，我就打電話給我太太，請她拿相機過來，我女兒
    也一起到場，由我拿相機拍攝鐵板、樹葉及血跡的情形，過
    幾天丁○○有要求我把相片洗出來，我有照他說的把相片交
    給他等語無異（見原審卷第41至42頁），復有告訴人丁○○
    提供警方之衛生紙團、沾有血跡之樹葉及現場照片 4張、證
    物相片1張在卷可稽（見同上偵卷第19至20頁、第108頁）。
二、被告甲○○於事發後即97年 9月21日亦已寫信予告訴人丁○○，內容略謂：「... 事情怎麼會變這樣！好慘，人生走到
    這裡真的好悲哀！而且是先生隨後來抓... 」等語，有卷附
    書信 1件可憑（見同偵卷第58至59頁），該書信係被告甲○○書寫，亦為其所不爭執。
三、檢察官於偵查中命員警採集被告乙○○、甲○○唾液，將二
    人唾液棉棒連同丁○○提供予警方之血跡棉棒（竹葉上）、
    衛生紙團等，送請內政部警政署刑事警察局進行 DNA型別鑑
    定結果，認定：編號2血跡棉棒（竹葉上）DNA-STR型別與涉
    嫌人乙○○ DNA-STR型別相同，該型別在臺灣地區中國人分
    布機率預估為6.77乘以10之-19次方 ；「編號1-2衛生紙團2
    」檢出一男性Y染色體DNA-STR型別，與涉嫌人乙○○型別相
    符，不排除來自涉嫌人乙○○或與其具同父系血緣之人，另
    檢出一女性染色體DNA-STR型別，與涉嫌人甲○○DNA-STR型
    別相同，該型別在臺灣地區中國人分布機率預估為3.00乘以
    10之-22次方；「編號1-2衛生紙團1」之DNA-STR型別檢出為
    混合型，研判混有涉嫌人乙○○與甲○○之 DNA，有內政部
    警政署刑事警察局97年11月17日刑醫字第0970821607號、98
    年2月23日刑醫字第0980010802號鑑驗書各1件在卷可考（見
    同上偵卷第65至67頁、第83頁），參諸被告乙○○於原審坦
    承：「當天與甲○○發生關係後，甲○○有拿衛生紙清理」
    、「我當天完事之後，有使用甲○○帶來的衛生紙」等語（
    見原審卷第24頁反面、第42頁反面），足見該等衛生紙團確
    係被告等發生性行為後擦拭使用，被告等前開自白與事實相
    符，委無足疑。至被告乙○○本院審理時雖改稱：本件係被
    告甲○○與其夫丁○○設局構陷云云，惟為被告甲○○所否
    認，且被告甲○○於原審亦否認犯行，辯稱係受到其夫丁○○威脅始承認與被告乙○○通姦等語，衡情當無與其夫丁○○共謀設局構陷之可能，被告乙○○前開所辯，無非空言，
    不足採取。
四、被告乙○○之配偶為丙○○，被告甲○○之配偶為丁○○，
    2 人均係有配偶之人，為被告乙○○、甲○○所自承，並經
    告訴人丁○○、丙○○指訴明確，復有甲○○、乙○○、丁○○之國民身分證及戶口名簿附卷可證（見 97 年度偵字第
    19567號卷第22至27頁）。
五、綜上所述，本件事證明確，被告乙○○、甲○○犯行均堪認
    定。
六、核被告乙○○、甲○○所為，均係犯刑法第 239條前段之通
    姦罪及後段之相姦罪。被告等以一行為同時觸犯上開二罪名
    ，為想像競合犯，該二罪名法定刑同一，情節復同，應依想
    像競合犯規定論以通姦罪一罪。
七、原審因予論罪科刑，固非無見。惟查：(一)原判決主文記載：
    「乙○○與有配偶之人相姦，處有期徒刑參月，如易科罰金
    ，以新臺幣壹仟元折算壹日」，判決理由欄卻敘明「核被告
    乙○○所為，係犯刑法第239條前段之通姦罪 」，判決主文
    與理由顯有矛盾不當之處。(二)原判決以：告訴人丙○○提出
    本件告訴時，僅對與其夫乙○○相姦之被告甲○○提出相姦
    罪告訴，而未對乙○○提出通姦罪告訴。是以公訴意旨指被
    告乙○○另犯刑法第 239條前段通姦罪，既未經乙○○之配
    偶丙○○提出告訴，其訴追條件即有欠缺，此部分本應依刑
    事訴訟法第303條第3款為公訴不受理之判決，惟因公訴意旨
    指此與前揭經論罪科刑之相姦罪間，有想像競合犯之裁判上
    一罪關係，爰不另為不受理之諭知云云。惟按：刑事訴訟法
    第 239條明定，告訴乃論之罪，對於共犯之一人告訴或撤回
    告訴者，其效力及於其他共犯，但刑法第 239條之罪，對於
    配偶撤回告訴者，其效力不及於相姦人，是該條前段規定，
    對於共犯之一人告訴或撤回告訴之效力，原則上及於其他共
    犯，此即「告訴不可分原則」。而本件被告乙○○及甲○○
    所犯係刑法第 239條之罪，其有配偶而與人通姦，暨相姦之
    人，原屬刑法上之必要共犯，自有「 告訴不可分原則 」之
    適用，故告訴人丙○○提出本件告訴時，雖僅對於與其夫乙○○相姦之被告甲○○提出相姦罪告訴，但依刑事訴訟法第
    239 條規定，告訴之效力及於其他共犯即被告乙○○。又上
    開法條但書規定以對於配偶撤回告訴者，其效力不及於相姦
    人為限，則屬於例外，凡不合於例外之條件時，即仍適用原
    則，此為解釋法令當然之結果。是以告訴人丙○○具狀對被
    告甲○○提出告訴時，其告訴之效力及於被告乙○○，被告
    乙○○所犯通姦罪之告訴乃論罪訴追條件已成就，且告訴人
    丙○○於第一審言詞辯論終結前，並未單獨對其配偶乙○○
    撤回告訴，乃原判決認定乙○○通姦部分不具告訴乃論之訴
    追條件，而不另為不受理之諭知，亦有違誤。(三)被告甲○○
    於本院審理時坦承犯行，悔意甚殷，被告乙○○於本院審理
    時則翻異前詞，改稱係遭設局誣陷，乃原審未及審酌此部分
    犯罪情狀，從重量處被告甲○○有期徒刑 4月，如易科罰金
    ，以新臺幣1千元折算1日，另從輕量處被告乙○○有期徒刑
    3月，如易科罰金，以新臺幣 1千元折算1日，輕重顯然失衡
    ，亦有不當。公訴人上訴意旨，執前開(一)(二)理由，指摘原判
    決不當，為有理由，原判決既有上開可議，要屬無可維持，
    應予撤銷改判。爰審酌被告等均無前科，有本院被告前案紀
    錄表在卷可考，因蔽於私慾，觸犯本罪，對於配偶情感及家
    庭婚姻關係已生損害，兼衡被告等犯罪動機、目的、手段等
    一切情狀，分別量處如主文第2項及第3項所示之刑，並均諭
    知易科罰金之折算標準。
據上論斷，應依刑事訴訟法第369條第1項前段、第364條、第299
條第 1項前段，刑法第239條、第55條前段、第41條第1項前段，
刑法施行法第1條之1，判決如主文。
本案經檢察官侯千姬到庭執行職務。
中    華    民    國    98    年    9     月    2     日
                  刑事第十七庭  審判長法  官  趙功恆
                                      法  官  陳憲裕
                                      法  官  高明哲
以上正本證明與原本無異。
不得上訴。
                                      書記官  張美華
中    華    民    國    98    年    9      月    3    日
附錄：本案論罪科刑法條全文
刑法第239條：
有配偶而與人通姦者，處1年以下有期徒刑。其相姦者亦同。


司法院資訊處製作；財團法人民間司法改革基金會備份。
